【裁判字號】    97,上,330
【裁判日期】    981229
【裁判案由】    損害賠償等
【裁判全文】
臺灣高等法院民事判決                   97年度上字第330號
上  訴  人    己○○
兼訴訟代理人  丙○○
被上  訴人    癸○○    原住桃.
              龍巖人本服務股份有限公司
上  一  人
法定代理人    丁○○
訴訟代理人    周威良律師
複代  理人    張本皓律師
追加  被告    巳○○
              子○○
              辛○○
上  一  人
訴訟代理人    乙○○
追加  被告    庚○○(即姜玉華)
上  四  人
訴訟代理人    紀復儀律師
              王世宏律師
追加  被告    壬○○
              辰○○
共      同
訴訟代理人    成介之律師
複代  理人    甲○○
追加  被告    卯○○
訴訟代理人    寅○○
追加  被告    戊○○
上列當事人間損害賠償等事件，上訴人對於中華民國97年1月9日
臺灣臺北地方法院96年度訴字第6812號第一審判決提起上訴，並
為訴之追加，本院於98年12月15日言詞辯論終結，判決如下：
    主  文
原判決關於駁回上訴人後開第二項之訴部分，及該部分假執行之
聲請，並訴訟費用之裁判均廢棄。
被上訴人癸○○應給付上訴人丙○○新臺幣壹佰捌拾捌萬陸仟
佰柒拾陸元、己○○新臺幣伍拾壹萬貳仟陸佰貳拾肆元。
被上訴人癸○○應再給付己○○新臺幣壹拾捌萬肆仟陸佰貳拾肆
元。
其餘上訴及追加之訴均駁回。
第一、二審及追加訴訟費用，均由被上訴人癸○○負擔。
    事實及理由
甲、程序方面：
一、本件被上訴人龍巖人本服務股份有限公司（以下稱龍巖公司
    ）之法定代理人原為丁○○，於民國98年7 月27日變更為蔡
    智杰，嗣於98年10月2 日復變更為丁○○，有公司變更登記
    表可稽，茲據其具狀聲明承受訴訟（見本院卷第332 頁）
    ，核無不合，應予准許，合先敘明。
二、被上訴人癸○○未於言詞辯論期日到場，核無民事訴訟法第
    386 條各款所列事由，爰依上訴人之聲請，由其一造辯論而
    為判決。
三、按在第二審為訴之變更或追加，非經他造同意不得為之。但
    請求之基礎事實同一或擴張應受判決事項之聲明者，不在此
    限，民事訴訟法第446條第1項、第255條第1項第2、3款分別
    定有明文。所謂請求之基礎事實同一，係指變更或追加之訴
    與原訴之主要爭點有其共同性，各請求利益之主張在社會生
    活上可認為同一或關連，而就原請求之訴訟及證據資料，於
    審理繼續進行在相當程度範圍內具有同一性或一體性，得期
    待於後請求之審理予以利用，俾先後兩請求在同一程序得加
    以解決，避免重複審理，進而為統一解決紛爭者，即屬之。
    本件上訴人於原審主張被上訴人癸○○利用職務之便，盜賣
    伊等所有被上訴人龍巖公司靈骨塔位永久使用權權狀（以下
    簡稱系爭塔位權狀）31室，並將丙○○委其代售龍譽國際普
    羅生前契約書（以下簡稱系爭生前契約）6份之所得款項，
    侵吞入己，侵害伊等之財產權，龍巖公司為癸○○之僱用人
    ，爰依侵權行為法律關係，請求被上訴人連帶給付伊等239
    萬9,000 元。嗣於本院追加被告巳○○、子○○、壬○○、
    卯○○、辛○○、辰○○、庚○○、戊○○，主張追加被告
    等亦均任職於龍巖公司，而與癸○○共同盜賣系爭塔位權狀
    ，則上訴人所受損害係由追加被告等及癸○○所共同造成，
    依民法第185 條共同侵權行為之規定，由追加被告及癸○○
    連帶負損害賠償責任，龍巖公司並應負連帶賠償責任，並擴
    張請求金額為258萬3,624元等情。被上訴人雖不同意訴之追
    加，惟上訴人追加之訴與原訴均係本於上訴人所有系爭塔位
    權狀等遭盜賣之同一原因事實，且就原請求所主張之事實及
    證據資料得以利用，避免上訴人於原訴敗訴後再行提起，重
    複審理，而得於本訴中統一解決紛爭，徵諸前開說明，應許
    上訴人為訴之追加。
乙、得心證之理由：
一、上訴人主張：丙○○於84年7月26日、同年月31日及87年9月
    30日向被上訴人龍巖公司購買系爭塔位權狀15室、5室及7室
    ，共27室；己○○則於84年7月26日及85年7月16日向龍巖公
    司購買10室、3室，被上訴人癸○○為龍巖公司之業務員，
    於88年10月間，利用執行職務之便，藉詞龍巖公司名稱更異
    ，向伊等索回前開靈骨塔位永久使用權權狀，此後伊等雖屢
    次向癸○○催討，然癸○○均藉詞搪塞、拖延，經向龍巖公
    司查證後，始發現癸○○未經伊等同意，竟將伊等所有之上
    開權狀其中31張轉讓他人，所得款項癸○○全部侵吞入己。
    癸○○復利用執行職務之便，受丙○○之委託代售系爭生前
    契約6 份，亦將款項，侵吞入己，造成伊等損害。爰本於民
    法第184條第1項前段、第188第1項規定，求為命被上訴人連
    帶給付如原判決附表所示金額之判決。原審為上訴人敗訴之
    判決，上訴人不服提起上訴。並追加被告及擴張聲明，其上
    訴及追加聲明為：(一)原判決廢棄。(二)被上訴人應連帶給付上
    訴人239萬9,000元（依上訴人97年12月29日擴張訴之聲明狀
    及民事準備書狀(十)訴之聲明所載，上訴人請求被上訴人連帶
    給付之總金額即追加被告應給付之總金額合計258萬3,624元
    ，分別應給付己○○69萬7,246元、丙○○188萬6,376 元，
    上訴人陳稱，因起訴時資料不完整，故擴張更正之。核上訴
    人上訴聲明之真意應為：被上訴人應連帶給付丙○○188萬
    6,376元、己○○51萬2,624元。其餘應給付己○○18萬4,62
    4元為己○○於本院所追加。）(三)被上訴人應連帶給付上訴
    人己○○18萬4,624元。(四)追加被告巳○○應給付丙○○36
    萬8,676元、子○○應給付己○○11萬3,712元、庚○○應給
    付丙○○10萬5,336元、卯○○應給付丙○○10萬5,336元、
    己○○58萬3, 536元、壬○○及辛○○應連帶給付丙○○7
    萬1,004元、壬○○及辰○○應連帶給付丙○○42萬6,024元
    、戊○○應給付丙○○81萬元，及均自98年8月8日民事準備
    狀送達之翌日起至清償日止，按年息5%計算之利息。(五)被上
    訴人應就前項追加被告應給付之金額，與各追加被告負連帶
    賠償責任。
二、被上訴人癸○○未於言詞辯論期日到場，亦未提出書狀作何
    聲明陳述。被上訴人龍巖公司及追加被告則以：龍巖公司辦
    理合併及更名係於91年9月1日，而非上訴人所指之88年間，
    且龍巖公司並未以此為由，要求客戶需繳回所持有之永久使
    用權狀。上訴人既自承委託癸○○代售系爭生前契約，則對
    照癸○○向上訴人求取系爭塔位權狀時，上訴人交付癸○○
    之物件，與上訴人委託代售生前契約時所交付之物件，即印
    章、授權書、生前契約書等，尤屬雷同，足認系爭塔位權狀
    之轉讓，亦經上訴人授與代理權，本件實屬上訴人授權癸○
    ○買賣系爭塔位權狀及系爭生前契約，致生金錢糾葛，要與
    龍巖公司無涉。追加被告於上訴人所指本件侵權行為期間，
    皆與龍巖公司無僱傭關係存在，癸○○代售系爭塔位權狀或
    系爭生前契約，均非執行職務之範圍，而龍巖公司既已就系
    爭塔位權狀，核對其上印文之真正，並參酌身分證影本，憑
    以辦理過戶轉讓手續，伊亦無過失可言。追加被告等並不知
    悉癸○○係未經上訴人同意而盜賣系爭塔位權狀，伊等並無
    侵權行為，此部分亦經臺北地檢署檢察官不起訴處分在案。
    且本件上訴人對追加被告等之請求權已罹民法第197條第1項
    規定之時效期間，上訴人不得向伊等請求等語，資為抗辯。
    並答辯聲明：上訴及追加之訴駁回。
三、查癸○○前為龍巖公司之業務員，於94年7 月20日因違反競
    業禁止規定，遭龍巖公司開除之事實，為兩造所不爭，復有
    龍巖公司公告附卷可稽，堪信為真實。
四、上訴人主張，其前向龍巖公司購買前述塔位權狀及生前契約
    ，竟遭癸○○指示追加被告等偽造伊之買賣委託書，盜賣丙
    ○○塔位權狀18室、己○○塔位權狀13室，及丙○○生前契
    約6份，癸○○應依民法第185條第1 項前段規定與追加被告
    連帶賠償伊損害，另癸○○為龍巖公司之受僱人，依民法第
    188條第1項，龍巖公司應對癸○○及追加被告執行職務不法
    侵害他人權利之行為負連帶賠償責任等情，為龍巖公司及追
    加被告所否認，並以前揭情詞置辯。經查：
  (一)按因故意或過失，不法侵害他人之權利者，負損害賠償責任
    。故意以背於善良風俗之方法，加損害於他人者亦同，民法
    第184條第1項前段定有明文。上訴人主張，丙○○前向龍巖
    公司購買系爭塔位權狀27室、系爭生前契約6 份，己○○購
    買系爭塔位13室，癸○○於88年10月間，藉詞龍巖公司名稱
    更異，向伊等索回前開靈骨塔位永久使用權權狀，嗣發現癸
    ○○未經伊等同意，竟將丙○○塔位權狀18室、己○○塔位
    權狀13室，盜賣予第三人，並將丙○○委託代售生前契約6
    份之款項侵占入己等情，業據其提出買賣契約書、永久使用
    權狀、權狀過戶申請書、讓渡書等件為證，癸○○復未到場
    爭執。而訴外人楊文貴等人因相同事由向臺灣臺北地方法院
    檢察署（臺北地檢署）對癸○○提起詐欺罪告訴，因癸○○
    逃匿，亦經該署對癸○○發佈通緝，有通緝書在卷可稽（見
    本院卷第30、31頁）。另龍巖公司於95年2 月14日發函予
    癸○○，要求其說明訴外人吳嘉昇塔位權狀爭議一事，內容
    即謂：「二吳嘉昇先生告知曾於89年12月間委託癸○○小姐
    代為辦理商品變更，卻未即時取得商品變更後之權狀，另未
    請癸○○小姐…辦理印鑑變更，而該權狀卻於…辦理過戶於
    蘇玉珍小姐。」等語（見本院卷第32頁），核與上訴人主
    張情節相符。再龍巖公司亦於94年12月12日發函丙○○稱：
    「近來，本公司陸續接獲客戶來函或來電，申訴前業務人員
    癸○○有如下之情事：…(3)高員聲稱公司更名，然後騙取權
    狀及相關證件，先到公司辦理印鑑變更後，再辦理權狀之遺
    失補發，並取得多份權狀之後，再賣給不同的客戶獲利…」
    等語（見本院卷第233 頁），堪認上訴人主張，癸○○藉
    詞龍巖公司名稱更異，騙取伊等塔位權狀再行盜賣，並將丙
    ○○委託代售生前契約6份之款項侵占入己一節，應可採信
    。則上訴人主張，癸○○應依民法第184條第1項前段規定，
    賠償其損害，洵屬有據。
  (二)上訴人次主張，追加被告巳○○偽造丙○○系爭塔位權狀過
    戶買賣委託書，盜賣真龍殿闔家型塔位權狀1 室（此塔位權
    狀原為7 室個人塔位權狀所更換）；子○○偽造己○○塔位
    權狀過戶買賣委託書，盜賣塔位權狀2 室；庚○○偽造丙○
    ○塔位權狀過戶買賣委託書，盜賣塔位權狀2 室；卯○○偽
    造丙○○塔位權狀過戶買賣委託書，盜賣塔位權狀7 室，嗣
    追回權狀5室，仍有2室未追回。並偽造己○○印鑑變更委託
    書及塔位權狀過戶買賣委託書，盜賣塔位權狀共11室；壬○
    ○偽造丙○○真龍殿優雅型塔位權狀1 室登報掛失委託書（
    原為4 室個人塔位權狀所更換），再偽造丙○○領取補發塔
    位權狀委託書、領取委託書，提供給辛○○，辛○○再偽造
    丙○○塔位權狀過戶買賣委託書，盜賣塔位權狀1 室；壬○
    ○另以前開手法偽造前揭權狀、委託書等文書後，提供予辰
    ○○，由辰○○偽造上訴人丙○○塔位權狀過戶買賣委託書
    ，盜賣塔位權狀6 室予癸○○；戊○○則偽造丙○○生前契
    約過戶買賣委託書3 份，轉交龍巖公司辦理生前契約之過戶
    ，然於過戶完成後取得款項，彼等均已構成民法第184條第1
    項之侵權行為云云。然追加被告壬○○、辰○○、卯○○均
    辯稱，彼等係癸○○個人助理，並不知悉癸○○未得上訴人
    同意盜賣塔位權狀，戊○○則稱，伊委託子○○購買生前契
    約，並不知癸○○未獲授權等情，上訴人並未舉證證明追加
    被告確實知悉癸○○未獲授權一節，僅以彼等在前開委託書
    之受託人欄簽署自己姓名或留存身分證影本，即認追加被告
    有偽造前開文件之情事，尚不可採。而其以前揭主張之事實
    向臺北地檢署告訴追加被告巳○○、子○○、辛○○、庚○
    ○、壬○○、辰○○、卯○○涉偽造文書罪亦經該署以97年
    度偵字第17846號案件為不起訴處分，有處分書在卷為憑（
    見本院卷第277-278頁背面），另上訴人自承系爭生前契
    約為丙○○委託癸○○出售，售得款項遭癸○○侵占入己，
    則該生前契約之出售既為丙○○授權所為，亦難謂戊○○有
    何偽造文書之行為。另上訴人雖主張，追加被告未發現前開
    文件非真正，亦未打電話與上訴人確認，足見追加被告均有
    過失云云。但查，上訴人並未舉證證明追加被告有何應注意
    、能注意而未注意癸○○未獲得上訴人授權之情事，其僅以
    追加被告對於塔位權狀、生前契約之買賣過戶應提供文件、
    印章，以及確保買賣過戶之真實性及文書真正，有高於一般
    人之判斷能力，主張追加被告有過失云云，亦不可採。是其
    主張，追加被告應就其前所受損害負侵權行為損害賠償責任
    ，即無可取。
  (三)復按，民法第188 條所定僱用人之連帶賠償責任，以受僱人
    因執行職務不法侵害他人之權利，始有其適用。倘係受僱人
    個人之犯罪行為而與執行職務無關，即與該條規定之要件不
    合，殊無因受僱人濫用職務或利用職務上之機會及與執行職
    務之時間或處所有密切關係之行為，其外觀在客觀上認與執
    行職務有關，不法侵害他人之權利，遽認僱用人應與該受僱
    人負連帶賠償責任。上訴人雖主張，癸○○以龍巖公司更名
    為理由騙取伊等交回系爭塔位權狀予以盜賣，龍巖公司應負
    僱用人責任云云。然上訴人既主張，癸○○係以龍巖公司更
    名為由騙取其交付權狀，則該行為顯與癸○○執行販售龍巖
    公司塔位權狀及生前契約之職務無關。又龍巖公司已否認代
    售生前契約為其業務人員執行業務內容，是上訴人丙○○雖
    委託癸○○代售系爭生前契約，惟該代售行為亦與癸○○執
    行龍巖公司職務無涉，縱癸○○嗣後有侵吞款項之不法行為
    ，亦屬其個人之犯罪行為而與執行職務無關。依前開說明，
    上訴人主張，龍巖公司應就癸○○之侵權行為負民法第188
    條第1 項規定之連帶賠償責任云云，即不可採。至上訴人主
    張，追加被告應負侵權行為損害賠償責任，依前所述既無理
    由，其據以主張龍巖公司應就追加被告之行為負前述僱用人
    責任，亦無可取。
五、綜上所述，上訴人主張，遭癸○○騙取系爭塔位盜賣丙○○
    塔位權狀18室、己○○塔位權狀13室，分別受有損害107 萬
    6,376元、69萬7,248元，及癸○○代售丙○○生前契約6 份
    侵占入己，致受有損害81萬元，洵屬有據。至上訴人主張，
    追加被告應負共同侵權行為責任及龍巖公司應負僱用人責任
    ，則均不可採。從而，上訴人本於侵權行為法律關係，請求
    癸○○給付丙○○188萬6,376元、己○○51萬2,624 元，及
    追加請求癸○○給付己○○18萬4,624 元，均有理由，應予
    准許。至其本於民法第185條第1項、第188條第1項規定，請
    求追加被告及龍巖公司就前開金額負連帶賠償之責，即屬無
    據，應予駁回。原審就上開應准許部分，為上訴人敗訴之判
    決，尚有未洽。上訴意旨求予廢棄改判，為有理由，爰由本
    院予以廢棄，改判如主文第2 項所示。至於上訴人之請求不
    應准許部分，原審為上訴人敗訴之判決，並駁回其假執行之
    聲請，經核於法並無不合，上訴意旨求予廢棄改判，為無理
    由，應並其追加之訴駁回。
六、兩造其餘攻擊防禦方法，及未經援用之證據，經本院審酌後
    認與本判決之論斷不生影響，爰不一一論駁。又癸○○之侵
    權行為既與執行職務無關，則上訴人聲請訊問證人丑○○證
    明永祥營業處為龍巖公司直屬單位，核無必要，併此敘明。
七、據上論結，本件上訴及追加之訴為一部有理由，一部無理由
    。依民事訴訟法第450條、第449條第1項、第79條、第85條
    第1項但書、第463條、第385條第1項前段，判決如主文。
中    華    民    國    98    年    12    月    29    日
                    民事第十一庭
                        審判長法  官  鄭雅萍
                              法  官  徐福晉
                              法  官  詹文馨
正本係照原本作成。
如不服本判決，應於收受送達後20日內向本院提出上訴書狀，其
未表明上訴理由者，應於提出上訴後20日內向本院補提理由書狀
（均須按他造當事人之人數附繕本）上訴時應提出委任律師或具
有律師資格之人之委任狀；委任有律師資格者，另應附具律師資
格證書及釋明委任人與受任人有民事訴訟法第466 條之1第1項但
書或第2項（詳附註）所定關係之釋明文書影本。
中    華    民    國    98    年    12    月    30    日
                              書記官  洪秋帆
附註：
民事訴訟法第466條之1（第1項、第2項）：
對於第二審判決上訴，上訴人應委任律師為訴訟代理人。但上訴
人或其他法定代理人具有律師資格者，不在此限。
上訴人之配偶、三親等內之血親、二親等內之姻親，或上訴人為
法人、中央或地方機關時，其所屬專任人員具有律師資格並經法
院認為適當者，亦得為第三審訴訟代理人。

司法院資訊處製作；財團法人民間司法改革基金會備份。
